臺灣高雄地方法院刑事判決　　　　　　　　　　　　九十二年度簡上字第七二八號
　　上　訴　人
　　即　被　告　甲○○
右列上訴人因違反商標法案件，不服本院高雄簡易庭中華民國九十二年十一月十三日
九十二年度簡字第四五二一號第一審判決（聲請簡易判決處刑案號：臺灣高雄地方法
院檢察署九十二年度偵續字第二一○號），提起上訴，本院合議庭依通常程序為第一
審判決如左：
    主  文
原判決撤銷。
甲○○無罪。
    理  由
一、聲請簡易判決處刑意旨略以：上訴人即被告甲○○明知「泰奧菲Ｔｈｅｏｐｈｉ
    ｌｅ」商標圖樣係告訴人泰奧菲有限公司向經濟部中央標準局（現改為智慧財產
    局）申請註冊核准享有商標專用權，專用於商標法施行細則第四十九條第三類髮
    乳、面霜、冷霜、化妝水、潤膚油、香水、香油、香膏及洗碗精等商品，專用期
    間自民國八十七年十二月十六日起至九十七年十二月十五日止，任何人未經該商
    標專用權人之同意或授權，不得於同一商品或類似商品，使用相同或近似於此註
    冊商標商品。其竟基於販賣仿冒商品營利之概括犯意，未經前開商標專用權人之
    同意或授權，於九十一年十月二十八日起，在電腦網際網路「ＹＡＨＯＯ奇摩」
    拍賣網站上，以競標方式刊登並註明「全新的泰奧菲ＣＡＲＭＥＸ修護唇膏條型
    １０ｇ」之拍賣廣告，供不特定人上網流覽，販售與告訴人相類似商品「ＣＡＲ
    ＭＥＸ修護唇膏」以牟利，嗣經告訴人發現而循線查悉上情。因認被告涉有商標
    法第六十二條第二款（按：修正前）之罪嫌云云。
二、聲請意旨認被告甲○○涉有前揭犯行，係以：(1)被告坦承於網路上刊登上述廣告
    販賣前揭護唇膏；(2)告訴人指述綦詳；(3)商標註冊證、被告在網路上刊登之廣告
    及其販賣之護唇膏在案可稽；(4)經濟部智慧財產局書函等證據資料，為其論斷之
    依據。訊據被告固坦承其未經告訴人之同意或授權，擅自於右開時間，在前揭網
    路之拍賣網站上，刊登前揭拍賣廣告，供不特定人上網競標購買之事實，惟堅決
    否認有前揭被訴之違反商標法犯行，辯稱：前揭護唇膏係伊與網友一起在網路上
    購買的，因係向美國網站直接購買，考慮到郵資、代購費用等，所以才一次購買
    一、二十條。後來因伊覺得該護唇膏不好用，所以想賣給別人，而網友告知前揭
    護唇膏就是泰奧菲護唇膏，伊才直接在拍賣網站上以此名稱刊登拍賣，伊根本不
    知道這個名稱已經由告訴人註冊，而伊所賣的也是真貨，並非假貨，伊實在沒有
    欺騙他人的意思等語。
三、按「犯罪事實應依證據認定之，無證據不得認定犯罪事實」、「不能證明被告犯
    罪者，應諭知無罪之判決」，刑事訴訟法第一百五十四條第二項、第三百零一條
    第一項分別定有明文。申言之，犯罪事實之認定，應憑證據，如未能發現相當證
    據，或證據不足以證明，自不能以推測或擬制之方法，作為裁判基礎（最高法院
    四十年台上字第八六號判例意旨參照）；且認定犯罪事實所憑之證據，雖不以直
    接證據為限，間接證據亦包括在內，然而無論直接證據或間接證據，其為訴訟上
    之證明，須於通常一般之人均不致有所懷疑，而得確信其為真實之程度者，始得
    據為有罪之認定，倘其證明尚未達到此一程度，而有合理之懷疑存在而無從使事
    實審法院得有罪之確信時，即應由法院為諭知被告無罪之判決（最高法院七十六
    年台上字第四九八六號判例意旨參照）。再者，檢察官對於起訴之犯罪事實，仍
    應負提出證據及說服之實質舉證責任。倘其所提出之證據，不足為被告有罪之積
    極證明，或其指出證明之方法，無從說服法院以形成被告有罪之心證，基於無罪
    推定之原則，自應為被告無罪判決之諭知（參照最高法院九十二年度台上字第一
    二八號判例意旨）。
四、經查：
  (一)按「本法（按：即商標法）所稱商標之使用，係指為行銷之目的，將商標用於商
    品或其包裝、容器、標帖、說明書，價目表或其他類似物件上，而持有、陳列或
    散布」、「商標於電視、廣播、新聞紙類廣告或參加展覽會展示以促銷其商品者
    ，視為使用」，九十二年五月二十八日修正而於同年十一月二十八日施行前之商
    標法（下稱修正前商標法）第六條第一項、第二項分別定有明文。此乃修正前之
    商標法對於「商標使用」之定義，其範疇除為行銷之目的，將商標使用在商品本
    身外，尚包含將商標使用在「商品包裝、容器、標帖、說明書，價目表或其他類
    似物件」上，是所謂「商標使用」之具體意義係指將商標附著標示在上開特定之
    有體物上，若非將商標附著標示於該特定之有體物上，而係附加於電子媒體如電
    視、廣播以促銷商品者，則僅係例外之「視為使用」。故依修正前商標法之上開
    規定，除上述例外「視為使用」之情形外，僅限於將商標附加於上開特定之有體
    物上，始有可能該當商標法所規定之「商標使用」之範疇，倘使用商標於此特定
    之有體物以外之物品上，即非屬商標法所規定之「商標使用」之範疇，自不待言
    。次按「意圖欺騙他人，於有關同一商品或類似商品之廣告、標帖、說明書、價
    目表或其他文書，附加相同或近似於他人註冊商標圖樣而陳列或散布者，處三年
    以下有期徒刑、拘役或科或併科新臺幣二十萬元以下罰金」，修正前商標法第六
    十二條第二款亦定有明文。上開規定主要係針對將他人商標違法使用於商品以外
    之特定物上而加以陳列或散布之情形，是其所規範者，自係指對他人商標之違法
    使用而言。倘若非屬「商標使用」之範疇，理論上自無違法使用商標可言，當亦
    無以上開法律規定相繩之餘地。蓋既非商標法所規定之「商標使用」，縱未經商
    標專用權人同意或授權使用商標，亦難謂其有何違法可言，更無因此再認其該當
    違法使用商標而予以入罪科刑。故修正前商標法第六十二條第二款之法條文字與
    修正前同法第六條之規定大致相同，其中雖有若干出入，但其範疇自不得逾越修
    正前同法第六條所規定之「商標使用」之範圍，仍應與修正前同法第六條為相同
    之解釋，即應將「商標使用」限定在特定之有體物上，自不宜擴張法條文字之解
    釋範圍而使之產生入罪之結果，否則即有可能逸脫法律之體系規範。查被告於行
    為時（即九十一年十月二十八日起數日內），商標法尚未修正施行，依罪刑法定
    主義，自應使用上開修正前之商標法規定。又被告係將近似於告訴人商標之圖樣
    附加於類似商品（即護唇膏）之拍賣網站廣告上，此有告訴人之商標註冊證、被
    告於網路上刊登之拍賣廣告附卷為憑，並有被告拍賣之護唇膏及告訴人在台所販
    售之護唇膏各乙條扣案可稽，且經經濟部智慧財產局鑑定無訛，有該局九十二年
    十月二十一日（九二）智商○九四一字第九二八○五四六三七○號函乙紙在卷為
    佐，固堪認屬真實。惟被告係將該近似告訴人商標之圖樣附加於拍賣網站之廣告
    上，然於拍賣網站所刊登之廣告，並非屬於修正前商標法第六十二條第二款所規
    定之特定有體物，自不屬於該條款所欲處罰之範疇，則被告所為當與修正前商標
    法第六十二條第二款之規定有間，而無成立該罪之餘地（按現行修正後之商標法
    第六條規定：「本法所稱商標之使用，指為行銷之目的，將商標用於商品、服務
    或其有關之物件，或利用平面圖像、數位影音、電子媒體或其他媒介物足以使相
    關消費者認識其為商標」，且修正後之商標法將修正前之商標法第六十二條移列
    於修正後之同法第八十一條，並採與修正後之同法第六條相同之「商標使用」之
    定義。從新舊法文字對照來看，依一般之理解，自係舊有條文不足以涵蓋當今科
    技時代所出現的種種商標標示之型態，蓋其「商標使用」除指於電視或廣播促銷
    商品之情形外，僅限於特定有體物上之標示，是為求彌補此項不足所造成之法律
    漏洞，始會採取修法之途徑解決；而修正後之商標法第六條及第八十一條已採取
    相同之「商標使用」之定義，更足以說明修正前之同法第六條與第六十二條亦應
    採相同之解釋為是。惟無論如何，在商標法修正前既有上開法律漏洞，則在該法
    修正前，依據罪刑法定主義，仍不得擴張解釋或溯及既往。故被告既使用商標於
    非屬有體物之「網路廣告」上，自非屬於修正前之「商標使用」。此節並可參考
    黃榮堅著，「論偽造文書之行使行為─評九十二年度台上字第二二九三號等判決
    」，刊登於台灣本土法學雜誌第五四期，二○○四年一月號）。
  (二)其次，修正前商標法第六十二條第二款規定之商標違法使用乙罪，行為人除客觀
    上有違法使用商標之行為外，其主觀上亦須有欺騙他人之意圖，始克相當，否則
    仍無法以該罪對行為人相繩。經查，觀閱被告所提供之網站網頁資料，該網站確
    實有提供消費者網路訂購服務，有該網站列印資料三紙附卷可憑，且扣案之被告
    販售之護唇膏上印製有「＄１．２９」、「0000000000」條碼及英文
    字樣，顯示該護唇膏確係由外國公司製造，價格為美金一點二九元，則被告辯稱
    其係自國外網站購買該護唇膏乙節，應足採信。又被告於拍賣網站上刊登廣告販
    賣之護唇膏（即上開自國外購入之護唇膏）與告訴人於市面上所販售之護唇膏，
    均係黃色瓶身、紅色瓶蓋之塑膠軟瓶，其瓶身上均載有「ＣＡＲＭＥＸ.... Ｔ
    ＲＡＤＥ  ＮＡＭＥ  ＲＥＧ. 」之名稱及多屬相似之產品內容物、用途之介紹
    及警語，且其瓶身之構圖亦大致相同，此有該二條護唇膏扣案可稽。嗣經檢察官
    將該二條護唇膏送請行政院衛生署藥物食品檢驗局檢驗之結果，略認：二者外觀
    均係淡黃色霜劑，其Menthol及Camphor經鑑別均屬陽性，並均檢出Menthol及
    Camphor成分等情，此有該局九十二年五月二日藥檢壹字第○九二九二○七五六
    八號函暨檢驗成績書乙份在卷可稽（附於他字卷第七七頁），顯見上開二條護唇
    膏之外觀及成分既屬相同，則被告所販賣之護唇膏應屬國外所製造之真品無誤。
    再者，上開護唇膏於國內係由告訴人所代理進口販售，其於國內之商標中文圖樣
    已經註冊登記為「泰奧菲」，並具有一定之知名度，此經告訴人陳明在卷。則常
    人若欲將其自國外直接購入之相同護唇膏在國內販賣，為圖便於行銷，衡諸一般
    社會通常經驗，多會使用該護唇膏於國內常見之中文名稱為是，而不會僅使用原
    文名稱，蓋如此一來，國內之民眾始易於瞭解該護唇膏屬於何種品牌等級之物，
    或可因此提高購買之意願。是被告雖在拍賣網站上刊登近似於告訴人之商標之中
    文圖樣（即「泰奧菲」字樣），惟依本院上述說明，其目的亦應僅係為便於行銷
    而已，然其所販賣之護唇膏既屬於真品，品質並無不同，當無藉此欺騙他人之意
    圖可言。況被告更將其販賣之護唇膏照片刊載於該拍賣網站之廣告上，以供消費
    者上網閱覽，此有該拍賣網站之廣告資料在卷可稽，益見其並無藉此使他人發生
    混淆而受騙之主觀犯意。至告訴代理人雖於審判中指稱被告於網頁上註明一次買
    三條，可免郵資，足見被告並非係購入之後不想再用，根本就是為販賣營利才購
    入云云。然查，被告自承僅購入一、二十條護唇膏，依網路上交易之通常經驗，
    因被告係向國外網站購買，考慮郵資、代購費用等，其若一次購買之數目高達一
    、二十條（一條價格僅為美金一點二九元），亦屬合理，尚未悖於常情。則被告
    在有一、二十條護唇膏之情況下，若為加速銷售，在評估成本後，而在廣告上刊
    登一次購買三條免郵資，亦屬事理之常，實不足為奇，自難認有此廣告之內容，
    即足以佐證被告係為販賣營利而向國外購入。是告訴代理人此節所指尚難採認，
    併此敘明。
五、綜上所述，被告是否確有為「商標之使用」，且其是否有意圖欺騙他人之主觀犯
    意，本院認為均存有合理之懷疑，尚未到達確信其為真實之程度，自不能遽認被
    告確有被訴之犯行。此外，檢察官復未提出其他積極證據資以證明被告確有前揭
    被訴之違反商標法之犯行，原審疏未詳究前情，遽為科刑之判決，自非允洽。本
    件被告上訴意旨否認犯罪，指摘原判決不當，為有理由，自應撤銷改判，諭知被
    告無罪。
六、按「第二審法院因原審判決未諭知管轄錯誤係不當而撤銷之者，如第二審法院有
    第一審管轄權，應為第一審判決」，刑事訴訟法第三百六十九條第二項定有明文
    ，又此項規定，依同法第四百五十五條之一第三項規定，於簡易判決之地方法院
    合議庭第二審程序準用之。又地方法院簡易庭對被告為簡易判決處刑後，經提起
    上訴，而第二審之地方法院合議庭認應為無罪判決之諭知者，依前揭刑事訴訟法
    第四百五十五條之一第三項準用同法第三百六十九條第二項之規定意旨，應由該
    地方法院合議庭撤銷簡易庭之判決，改依第一審通常程序審判（參照最高法院九
    十一年度台非字第二一號判決意旨）。是本院既認本件應為無罪判決之諭知，除
    應撤銷原審判決外，並應逕行改依第一審通常程序判決之，檢察官或被告如不服
    本判決，仍得於法定上訴期間內，向管轄之第二審法院提起上訴，附此敘明。
據上論結，應依刑事訴訟法第四百五十五條之一第三項、第三百六十九條第一項前段
、第二項、第三百六十四條、第三百零一條第一項，判決如主文。
本案經檢察官乙○○到庭執行職務。
中      華      民      國    九十三    年      二      月     十八     日
                              臺灣高雄地方法院刑事第六庭
                                  審判長法  官  陳志銘
                                        法  官  高英賓
   法  官  陳信旗
右為正本，係照原本作成，證明與原本無異。
如不服本判決，得自收受送達之日起十日內，向本院提起上訴。
                                        書記官  張家榮
中      華      民      國    九十三    年      二      月     十八     日
